【裁判字號】    94,勞訴,12
【裁判日期】    951026
【裁判案由】    給付退休金等
【裁判全文】
臺灣嘉義地方法院民事判決              94年度勞訴字第12號
原      告  甲○○○
訴訟代理人  張雯峰律師
            奚淑芳律師
            張蓁騏律師
被      告  李玉雲即新明利五金加工廠
訴訟代理人  湯光民律師
複代理人    楊瓊雅律師
            乙○○
上列當事人間給付退休金等事件，本院於中華民國95年10月12日
言詞辯論終結，判決如下：
    主  文
被告應給付原告新臺幣壹佰零捌萬柒仟陸佰貳拾元及自民國九十
四年七月二十八日起至清償日止按週年利率百分之五計算之利息
。
原告其餘之訴駁回。
本判決於原告以新臺幣參拾陸萬參仟元為被告供擔保後，得假執
行。但被告如於執行標的物拍定、變賣或物之交付前，以新臺幣
壹佰零捌萬柒仟陸佰貳拾元為原告預供擔保，得免為假執行。
原告其餘假執行之聲請駁回。
訴訟費用由被告負擔三分之二，餘由原告負擔。
    事  實  及  理  由
一、原告起訴主張：原告自民國76年3月6日起受僱於被告，因符
    合自動退休之規定，於94年6月9日以口頭向被告請求退休，
    期間工作年資為18年3個月，並於94年6月13日以嘉義縣後湖
    郵局存證信函再為退休之意思表示，並請求給付退休金。然
    被告不但不予理會，反而於94年6月20日發函予原告表示：
    「主旨：台端於民國六月十四日起已無故離職，依勞動基準
    法第十三條規定，終止合約。說明：台端來函指稱已於民國
    九十四年六月九日辦理退休云云等語，但顯然不實在。查本
    公司從未收受任何文件，台端從未合理辦理退休手續，亦未
    辦理請假程序，且自六月十四日起無故繼續曠職已達三日，
    根據勞動基準法第十三條第一項第六款規定『勞工無正當理
    由繼續礦工三日，雇主得不經預告終止契約』特此發函。」
    ，拒絕原告之請求，並藉故將原告解職，原告並於嘉義市社
    會局申請勞資協調，被告卻未到場，原告不得不起訴請求。
    為此爰依勞動基準法第55條、勞動基準法施行細則第29條第
    1款之規定，向被告請求退休金之給付；又被告於原告任職
    期間，均僅以新臺幣（下同）16,500元為原告投保勞工保險
    ，顯然以多報少，是爰依勞工保險法第58條第1項第2款、第
    59 條、第72條第2項之規定，請求被告賠償老年給付之差額
    。並聲明：被告應給付原告1,563,250元及自起訴狀繕本送
    達翌日起至清償日止，按週年利率百分之五計算之利息。陳
    明願供擔保請准宣告假執行。
二、被告則以：原告僅受僱於被告9年時間，不符勞動基準法退
    休要件。查85年間原告之雇主高明嘉背負上千萬債務逃匿大
    陸後，乃由被告於85年5月23日接下其五金加工廠，並由被
    告重新雇用原告，此有被告於85年5月23日向嘉義市政府聲
    請變更雇主名稱之營利事業登記證可稽，且被告為使工廠登
    記合法化，更於同年4月間申請經濟部工廠登記證，故原告
    受雇於被告自85年5月23日迄今僅有9年的時間，不符勞動基
    準法繼續工作滿25年或繼續工作滿15年、滿55歲之退休要件
    。故原告以存證信函主張辦理退休，因不符勞動基準法規定
    之要件而不發生退休之效力。另原告辯稱一直都在同一工廠
    工作，故其年資並未中斷云云，惟查勞動基準法第20條規定
    事業單位轉讓者，除新舊雇主約定留用之勞工外（留用之勞
    工年資當然由新雇主繼續承認），其餘之勞工舊雇主應發給
    資遣費，而非向被告請求退休金，亦即在被告未與高明嘉有
    任何留用勞工之約定下，原告不得要求被告須對其舊年資負
    責等語，資為抗辯。並聲明：原告之訴駁回。陳明如受不利
    益判決，願供擔保請准宣告免為假執行。
三、兩造所不爭執事項：
    （一）原告自76年3 月6 日起受僱於新明利五金加工廠。
    （二）新明利五金加工廠於85年5 月23日負責人由高明嘉變
          更為李玉雲。
    （三）原告以嘉義後湖郵局第54號存證信函主張退休，經被
          告收受存證信函。
    （四）勞工保險局於94年8 月15日核定給付原告老年給付年
          資計22年55日，按退職當日起前3 年之平均月投保薪
          資16,500元，發給29個月，共計478,500元。
    （五）被告自85年5 月23日起，每月代原告墊繳勞健保費用
          430元整，共為原告支出46,440元。
    （六）原告94年1月份薪資35,340元整，94年2月份薪資
          30,930元，94年3月份薪資33,380元，94年4月份薪資
          32,890元，94年5月份薪資28,480元，94年6月1日至
          94年6月13日薪資8,820元。93年10月份薪資為32,450
          元。
    （七）原告退職當月起前三年，被告均以每月薪資16,500元
          為被告投保勞保。
    （八）原告在新明利五金加工廠任職到94年6月13日。
    （九）關於平均工資為30,120元，退休金基數為33.5，在被
          告須給付退休金時不爭執。
    （十）關於老年給付為被保險人退休之當月起前三年之平均
          月投保薪資為20,100元整，在被告經法院認定為以多
          報少下不爭執。
四、兩造所爭執事項
    （一）新明利五金加工廠於85年5 月23日負責人變更為李玉
          雲，原告在新明利五金加工廠之年資，是否繼續累計
          。
    （二）原告是否符合自請退休要件。
    （三）被告所代墊原告勞健保費計46,440元，可否主張抵銷
          。
五、本院之判斷：
（一）新明利五金加工廠於85年5月23日負責人變更為李玉雲，
      原告在新明利五金加工廠之年資，應繼續累計。
      按事業單位改組或轉讓時，除新舊雇主商定留用之勞工外
      ，其餘勞工應依第十六條規定期間預告終止契約，並應依
      第十七條規定發給勞工資遣費。其留用勞工之工作年資，
      應由新雇主繼續予以承認。」勞動基準法第20條定有明文
      。本件明利加工廠原為訴外人即被告李玉雲之前夫高明嘉
      所經營，嗣高明嘉與被告李玉雲於八十四年七月十四日於
      離婚協議書上約定由被告李玉雲自高明嘉受讓將新明利五
      金加工廠所在之土地及廠房，有離婚協議書在卷可稽，復
      為兩造所不爭執，足徵被告抗辯高明嘉將新明利五金加工
      廠轉讓予被告李玉雲之事實非虛，被告李玉雲雖稱簽立上
      開離婚協議書乃為逃避查封，無轉讓新明利五金加工廠之
      意，然觀諸該離婚協議書內容除約定轉讓新明利五金加工
      廠事宜外尚就3名子女之監護權為約定，難認被告李玉雲
      所辯乃逃避查封云云為真實。又被告李玉雲受讓新明利五
      金加工廠後，仍繼續以新明利五金加工廠之名義繼續經營
      ，並變更負責人為被告李玉雲，明知原告未被依勞動基準
      法第16條規定期間預告終止契約，並被依勞動基準法第17
      條規定發給勞工資遣費，而繼續雇用原告之事實，為兩造
      所不爭執，是依上開客觀事實可認原告為被告李玉雲與高
      明嘉默示留用之勞工。被告李玉雲抗辯未與高明嘉有留用
      原告之商定云云，不足採信。
（二）原告符合自請退休之要件，並於其以存證信函表明退休之
      意思表示，送達於被告時，即生退休之效力。
      按勞工工作15年以上年滿55歲者，得自請退休，勞動基準
      法第53條第1款定有明文，又該條之立法精神，無非基於
      勞工之立場，為防止雇主不願核准已達一定年資、年齡之
      勞工自請退休之弊端，而賦予勞工得自請退休之權利，使
      符合該條規定要件之勞工於行使自請退休之權利時，即發
      生終止勞動契約之效力，而無須得相對人即雇主之同意。
      故勞工依該法自請退休時，勞雇雙方之勞動契約即可終止
      ，勞工自請退休之權利為契約終止權之一種，而終止權又
      屬形成權之一種，形成權於權利人行使時，即發生形成之
      效力，不必得相對人之同意（最高法院88年台上字第68號
      判決參照）。本件原告之年資應自76年3月6日起算，已如
      前述，自原告發存證信函表明退休之意思表示之時間即94
      年6月13日，共計18年3個月，又原告為民國37年7月25日
      生，於94年6月13日已滿55歲，揆諸上開法條規定及說明
      ，原告以存證信函向被告表明自請退休之意思表示，經被
      告收受後，即已合法自請退休。
（三）按勞工退休金之給與標準如下：一、按其工作年資，每滿
      一年給與兩個基數。但超過十五年之工作年資，每滿一年
      給與一個基數，最高總數以四十五個基數為限。未滿半年
      者，以半年計；滿半年者以一年計。... 前項第一款退休
      金基數之標準，係指核准退休時一個月平均工資。勞動基
      準法第55條第1項第1款、第2項定有明文。本件原告工作
      年資為18年3個月，共33.5基數，復以兩造不爭執之月平
      均工資30,120元，被告應給與原告之退休金額應為
      1,009,020 元（計算式：30,120ｘ33.5）。
（四）按被保險人參加保險之年資合計滿十五年，年滿五十五歲
      退職者，得請領老年給付；被保險人依前條第一項規定請
      領老年給付者，其保險年資合計每滿一年按其平均月投保
      薪資，發給一個月老年給付，其保險年資合計超過十五年
      者，其超過部分，每滿一年發給二個月老年給付。但最高
      以四十五個月為限，滿半年者以一年計；老年給付按被保
      險人退休之當月起前三年之平均月投保薪資計算；投保單
      位違背本條例規定，將投保新資金額以多報少或以少報多
      者，自事實發生之日起，按其短報或多報之保險費金額，
      處以二倍罰鍰，並追繳其溢領給付金額。勞工因此所受損
      失，應由投保單位賠償之，勞工保險條例第58條第1項第2
      款、第59條、第19條第2項但書、第72條第2項分別定有明
      文。本件原告經勞工保險局核定應核發老年給付之年資為
      22年55日，並按退職當月起前3年之平均月投保薪資
      16,500元，發給29個月，計478,500元，此有勞工保險局
      94年8月15日000000000000號核定通知書在卷可按。查原
      告人退休之當月起前三年之平均月投保薪資為兩造所不爭
      執之20,100元，依卷附投保薪資分級表之規定，被告應以
      20,100元為原告投保，惟被告違反此項投保義務，將原告
      投保薪資以多報少，僅投保16,500元，依勞工保險局上開
      核定，原告原得領取之老年保險給付為582,900元，扣除
      勞工保險局已給付之478,500元，原告自得依前揭規定，
      請求被告給付短少差額104,400元。
（五）關於被告有代墊原告勞健保費計46,440元，被告得主張抵
      銷25,800元。
      被告為原告繳納勞健保費共46,440元之事實，為兩造所不
      爭執，原告主張該項代墊是被告給原告的福利，是雙方勞
      動契約合意的項目內容，被告不得再主張抵銷云云，然未
      舉證以實其說，難予採信。又勞健保費之給付屬不及一年
      之定期給付債權，依民法第126規定，其各期給付請求權
      ，因5年間不行使而消滅，原告既提出時效抗辯，是被告
      僅得對原告請求返還25,800元，並得就被告應給付原告上
      開退休金及老年給付金額為抵銷。
六、綜上，原告訴請被告給付1,087,620元及自起訴狀繕本送達
    翌日即94年7月28日起至清償日止，按週年利率百分之五計
    算之利息，於法有據，應予准許，逾此部分之請求則屬無據
    ，應予駁回。本件原告勝訴部分，兩造均陳明願供擔保，請
    准宣告假執行或免為假執行，經核於法並無不合，爰分別酌
    定相當之擔保金額宣告之；至原告敗訴部分，其假執行之聲
    請，因訴之駁回而失所附麗，不予准許。
七、本件事證已臻明確，兩造其餘攻擊防禦，核與本判決結果無
    影響，爰不一一論述。
八、據上論結，原告之訴為一部有理由，一部無理由，依民事訴
    訟法第79條、390條第2項、第392條第2項，判決如主文。
中    華    民    國    95    年    10    月    26    日
                  民一庭法  官      劉瓊雯
以上正本證明與原本無異
如對本判決上訴須於判決送達後20日內向本院提出上訴狀
中    華    民    國    95    年    10    月    27    日
                        書記官      王立梅


司法院資訊處製作；財團法人民間司法改革基金會備份。
